ACORDAO-COMPLETO-2369454

ACÓRDÃO 7767/2019 ATA 31/2019 - SEGUNDA CÂMARA

VISTOS, relatados e discutidos atos de pensões militares concedidas pelo Serviço de Inativos e Pensionistas da Marinha.
ACORDAM os ministros do Tribunal de Contas da União, reunidos em sessão da 2ª Câmara, ante as razões expostas pela relatora, e com fundamento no artigo 71, inciso III, da Constituição Federal c/c os artigos 1º, inciso V, 39, inciso II, e 45 da Lei 8.443/1992, 259, inciso II, 260, § 1º, e 262 do Regimento Interno, 8º da Resolução TCU 206/2007 e 19, § 3º, da Instrução Normativa TCU 78/2018, bem como na Súmula TCU 106, em:
9.1. considerar legais os atos de pensão militar em favor de Daniela Moreira Rodrigues, Darlete Moreira Barbosa da Silva, Francisca Cibéria de Sousa Costa, Glória Ramos da Silva, Luciene Ferreira Arede, Maria Emília Romeiro Chuva, Maria do Socorro Barbosa de Andrade, Marly Soares da Silva Carvalho, Ronanis de Jesus Ribeiro Lima, Silvani Luíza Neves Monteiro, Thainara Daiana Santos Lindoso e Veralúcia Barbosa de Andrade (peças 2 a 8, 10 e 11) e registrá-los;
9.2. considerar ilegal o ato de pensão militar em favor de Maria Genni Alves Serralha (peça 9) e negar-lhe registro;
9.3. dispensar a reposição das importâncias indevidamente recebidas de boa-fé pela beneficiária do ato considerado ilegal até a data da notificação desta deliberação à unidade jurisdicionada;
9.4. determinar ao Serviço de Inativos e Pensionistas da Marinha que:
9.4.1. faça cessar os pagamentos decorrentes do ato impugnado e comunique ao TCU, no prazo de 15 (quinze) dias, as providências adotadas;
9.4.2. comunique a Maria Genni Alves Serralha a deliberação deste Tribunal e a alerte de que o efeito suspensivo proveniente de eventual interposição de recursos junto ao TCU não a eximirá da devolução dos valores indevidamente recebidos após a notificação em caso de não provimento dos apelos;
9.4.3. oriente-a no sentido de que poderá optar, a qualquer tempo, pelos proventos referentes à pensão militar, desde que deixe de perceber os proventos da aposentadoria por idade ou da pensão civil pagos pelo Regime Geral da Previdência Social, o que deve ser comprovado ao órgão;
9.4.4. no prazo de 30 (trinta) dias, a partir da ciência deste acórdão, encaminhe a este Tribunal, por cópia, comprovante da data em que a interessada dele tomar conhecimento.
9.5. esclarecer ao Serviço de Inativos e Pensionistas da Marinha que, no caso de a interessada renunciar a um dos benefícios mencionados, a concessão considerada ilegal poderá prosperar mediante emissão de novo ato e sua remessa a esta Corte, para nova apreciação, no prazo de 30  (trinta) dias, a contar da data da emissão;
9.6. determinar à Sefip que monitore o cumprimento das medidas determinadas neste acórdão e represente a este Tribunal, caso necessário.

Atos de Pensão militar do MINISTÉRIO DA DEFESA-COMANDO DA MARINHA.

Segunda Câmara

Ministério da Defesa - Comando da Marinha.

3. Interessadas: Daniela Moreira Rodrigues (CPF XXX.314.707-XX), Darlete Moreira Barbosa da Silva (CPF XXX.176.207-XX), Francisca Cibéria de Sousa Costa (CPF XXX.796.063-XX), Glória Ramos da Silva (CPF XXX.466.427-XX), Luciene Ferreira Arede (CPF XXX.756.007-XX), Maria Emília Romeiro Chuva (CPF XXX.237.567-XX), Maria Genni Alves Serralha (CPF XXX.544.367-XX), Maria do Socorro Barbosa de Andrade (CPF XXX.876.177-XX), Marly Soares da Silva Carvalho (CPF XXX.503.864-XX), Ronanis de Jesus Ribeiro Lima (CPF XXX.855.613-XX), Silvani Luíza Neves Monteiro (CPF XXX.097.517-XX), Thainara Daiana Santos Lindoso (CPF XXX.993.457-XX) e Veralúcia Barbosa de Andrade (CPF XXX.921.467-XX).

13.1. Ministros presentes: Augusto Nardes (na Presidência), Aroldo Cedraz, Raimundo Carreiro e Ana Arraes (Relatora).
13.2. Ministros-Substitutos presentes: Marcos Bemquerer Costa e André Luís de Carvalho.

ANA ARRAES

Adoto como relatório o parecer elaborado pelo Ministério Público junto ao Tribunal - MPTCU (peça 15) :
	“Trata-se de processo consolidado com 10 atos de pensões militares concedidas pelo Serviço de Inativos e Pensionistas do Comando da Marinha.
2.	Em pareceres uniformes a Secretaria de Fiscalização de Pessoal (Sefip) propôs a legalidade e registro dos atos (peças 13-14) .
3.	Consulta realizada nos sistemas corporativos do TCU revela que a beneficiária do ato de peça 9, relativo à pensão instituída por Ilydio Serralha, a viúva Maria Genni Alves Serralha (CPF XXX.544.367-XX) , percebe outros dois benefícios previdenciários pagos pelo Instituto Nacional do Seguro Social (INSS) :
	Número do Benefício
	Espécie
	Data Início

	1915207492
	Pensão por morte previdenciária instituída por Ilydio Serralha
	9/9/2018

	1035799330
	Aposentadoria por idade
	24/6/1997

4.	Tanto a redação original do art. 29 da Lei 3.765/1960, como aquela dada pela Medida Provisória (MP) 2.215/2001, somente permite às pensionistas militares acumular dois benefícios:
Redação original:
Art. 29. É permitida a acumulação: 
a) de duas pensões militares; 
b) de uma pensão militar com proventos de disponibilidade, reforma, vencimentos, aposentadoria ou pensão proveniente de um único cargo civil.
Redação dada pela MP 2.215/2001:
Art. 29.  É permitida a acumulação: 
I - de uma pensão militar com proventos de disponibilidade, reforma, vencimentos ou aposentadoria;
II - de uma pensão militar com a de outro regime, observado o disposto no art. 37, inciso XI, da Constituição Federal.
5.	Em diversas oportunidades este Tribunal considerou ilegal ato de pensão militar cujo beneficiário percebia outros benefícios previdenciários em desacordo com o artigo acima transcrito, a exemplo dos Acórdãos 4.847/2017 e 3.653/2011, ambos da 2ª Câmara. No voto condutor da última deliberação citada, o relator Ministro-Substituto André Luís de Carvalho consignou o seguinte (grifos inseridos) :
5. Ocorre que, no que diz respeito à pensão militar, a redação original do art. 29 da Lei nº  3.765, de 4/5/1960, prevê a acumulação de duas pensões militares ou de uma pensão militar com proventos de disponibilidade, reforma, vencimentos, aposentadoria ou pensão proveniente de um único cargo civil.
6. E, com base em precedentes dos Tribunais Regionais Federais, verifica-se que o benefício previdenciário do INSS é considerado para fins do disposto no mencionado art. 29 da Lei nº 3.765, de 1960, haja vista que, em se tratando de pensão civil, quer seja previdenciária, quer estatutária, a acumulação de benefícios recebidos dos cofres públicos deve ser entendida de maneira restritiva (v. Apelação Cível nº 2005.33.000084718 – TRF 1ª Região e Apelação em Mandado de Segurança nº  70012 – TRF 2ª Região, fl. 23) .
7. Assim sendo, a acumulação de 3 (três) benefícios pela Sra. Miryam Gondim Miranda de Farias Alves não merece prosperar, razão pela qual o ato de fls. 2/5 deve ser considerado ilegal, consoante proposto pela Sefip.
6.	Por essa linha, este representante do Ministério Público de Contas opina pela ilegalidade e negativa de registro do ato de pensão militar de peça 9.
7.	No entanto, tal concessão pode vir a prosperar caso a pensionista opte pela pensão militar e comprove que deixou de perceber um dos dois benefícios previdenciários pagos pelo INSS. Nesse caso, caberá à Unidade Jurisdicionada emitir novo ato e enviá-lo à apreciação do TCU, via e-Pessoal.
8.	Como o ato ora questionado foi enviado ao TCU em 12/2/2019, desnecessária a realização de oitiva prévia da interessada, nos termos do entendimento firmado pelo Acórdão 587/2011-TCU-Plenário.
9.	Por fim, quanto aos demais atos, acolhemos a proposta de legalidade e registro.”
	É o relatório.

não há.

Procurador Rodrigo Medeiros de Lima.

PENSÃO MILITAR. PERCEPÇÃO CUMULATIVA DO BENEFÍCIO COM MAIS UMA PENSÃO CIVIL E COM PROVENTOS DE APOSENTADORIA. ILEGALIDADE. AUSÊNCIA DE IRREGULARIDADES NOS DEMAIS ATOS. LEGALIDADE.

PENSÃO MILITAR (PMIL)

Secretaria de Fiscalização de Pessoal - Sefip.

Trata-se de pensões militares concedidas pelo Serviço de Inativos e Pensionistas da Marinha.
2.	A Secretaria de Fiscalização de Pessoal - Sefip opinou pela legalidade das concessões, o que contou com a anuência do Ministério Público junto ao Tribunal - MPTCU, exceto quanto à pensão instituída por Ilydio Serralha em favor de Maria Genni Alves Serralha.
3.	Tem razão o MPTCU, uma vez que a mencionada interessada percebe, cumulativamente com a pensão militar em tela, proventos de aposentadoria por idade e pensão civil pelo Regime Geral da Previdência Social, conforme pesquisa no Sistema da Previdência Social.
4.	Ainda que o art. 29 da Lei 3.765/1960, com a redação dada pela Medida Provisória 2.215/2001, permita a acumulação de uma pensão militar com proventos de disponibilidade, reforma, vencimentos ou aposentadoria (inciso I) ou de uma pensão militar com a de outro regime (inciso II) , a norma não autoriza a percepção simultânea de três benefícios, como no caso.
5.	Assim, considerando a jurisprudência citada pelo MPTCU (Acórdãos 3.653/2011 e 4.847/2017 da 2ª Câmara) e a desnecessidade de efetuar oitiva prévia da beneficiária, por seu ato ter sido disponibilizado ao Tribunal há menos de cinco anos (Acórdão 587/2011-TCU-Plenário) , concluo pela ilegalidade da referida pensão militar.
6.	Na linha do citado Acórdão 3653/2011-TCU-Segunda Câmara, cabe alertar que tal concessão poderá vir a prosperar caso a interessada opte pelo recebimento dos proventos relativos à pensão militar e comprove que deixou de perceber o benefício da aposentadoria previdenciária ou o da pensão civil. Nessa hipótese, o Serviço de Inativos e Pensionistas da Marinha deverá, nos termos do art. 262, § 2º, do Regimento Interno do TCU, emitir novo ato e submetê-lo à apreciação deste Tribunal.
7.	As demais pensões constantes do processo devem ser consideradas legais, haja vista a ausência de questionamentos em relação à sua regularidade.
	Ante o exposto, VOTO por que o Tribunal aprove a minuta de acórdão que submeto à sua consideração. 
TCU, Sala das Sessões Ministro Luciano Brandão Alves de Souza, em 3 de setembro de 2019.
ANA ARRAES 
Relatora